【裁判字號】    98,消債抗,85
【裁判日期】    990520
【裁判案由】    聲明異議(消債)
【裁判全文】
臺灣桃園地方法院民事裁定            98年度消債抗字第85號
抗  告  人
即  債務人  乙○原名：蕭曉芬.
相  對  人  萬泰商業銀行股份有限公司
法定代理人  丙○○
代  理  人  甲○○
上列抗告人與相對人萬泰商業銀行股份有限公司等間消費者債務
清理事件，因相對人萬泰商業銀行股份有限公司前對於本院民事
執行處司法事務官所為民國98年09月10日97年度執消債更字第25
號認可更生方案之處分（即原處分）不服提出異議，經本院於民
國98年10月13日以98年度事聲字第148 號裁定（即原裁定）將原
處分廢棄，抗告人不服原裁定乃提起本件抗告，本院合議庭裁定
如下：
    主    文
原裁定廢棄。
相對人對本院民事執行處司法事務官民國九十八年九月十日九十
七年度執消債更字第二五號認可更生方案所為處分之異議，應予
駁回。
    理    由
一、相對人萬泰商業銀行股份有限公司（下稱萬泰銀行）前對於
    本院民事執行處司法事務官所為認可更生方案之處分（97年
    度執消債更字第25號，下稱原處分）聲明異議之意旨略以：
    抗告人更生方案可清償金額與總欠款仍有相當差距，若僅任
    其清償些微金額即可免除高達新台幣（下同）380,923 元之
    債務，將難對社會上因理財不當奢侈浪費致生高額債務者有
    所警惕，甚至進而仿效，且對其他正常繳款之債務人有失公
    允，將嚴重影響金融秩序之建立。原處分認抗告人主張每月
    必要支出達15,901元（381,624 元÷24個月）尚屬合理，然
    抗告人既已負債而聲請更生，即應以儉樸節約之生活自我約
    束，故抗告人平日必要支出應以行政院公布之民國98年度台
    灣省最低生活標準每月9,829 元為限較為妥適，且抗告人目
    前仍擁有奢華汽車，可見抗告人日常生活寬逸，而消費者債
    務清理條例立法目的，係為使不幸陷入債務者得有重生機會
    ，並非任由債務人藉此僥倖獲免責利益，原處分認抗告人清
    償68.92 ％即具清償誠意，僅片面維護債務人利益，未見平
    衡雙方當事人間之權利義務，且未考量更生條件對債權人是
    否公允，已有消費者債務清理條例第63條第1 項第1 款不應
    認可之情形。相對人萬泰銀行前已表示不同意抗告人更生方
    案，爰依法異議，並聲明：原處分廢棄等語。
二、本院98年10月13日以98年度事聲字第148 號裁定（下稱原裁
    定）乃以：按消費者債務清理條例立法目的為使不幸陷入經
    濟困境者得以清理債務，重建生活，於過程中保有一般人之
    最低基本生活要求，非維持債務人過去慣常之寬逸生活，故
    評估債務人有無不能清償債務情事，非由債務人任意主張其
    基本生活費，而應秉持儘速清理債務並維持一般人之基本生
    活要求，以免濫用更生程序，而行政院主計處公告之台灣省
    97年度每人每月最低生活費9,829 元，雖非得一體適用，然
    究非不能作為客觀衡量之基準，抗告人既無扶養對象亦無其
    他特定事由之必要支出，其更生方案履行期間必要支出應以
    9,829 元為限，則以其每月收入扣除必要支出，尚餘11,925
    元，其每期（月）僅清償8,800 元，尚嫌不足，且其年僅33
    歲正值盛年，工作年限尚長，如辛勤工作節省開支，應可提
    高還款成數，故其更生方案之條件並非公允，異議意旨指摘
    原處分不當，求予廢棄，為有理由等語，而廢棄原處分。
三、本件債務人抗告意旨略以：
  (一)抗告人更生方案履行期間之平均月收入21,754元，必要支出
    【含分攤房租4,800 元（房租12,000元配偶分攤60％）、稅
    賦993 元（牌照稅及燃料稅）、伙食費4,800 元、分攤水電
    瓦斯費8 百元（水電瓦斯費2 千元配偶分攤60％）、家庭雜
    支1 千元、電話費5 百元】共計12,893元，依目前桃園地區
    個人每月房租約4 千元至5 千元不等，稅賦則係政府徵收無
    法免除，而抗告人名下西元2000年份1500CC國瑞汽車係1 部
    國產老車，為其生財器具而非債權人所述之奢華汽車，另伙
    食費1 天160 元，平均每餐約53.3元，至於家庭雜支為抗告
    人個人衛生用品、匯款予9 個債權人之匯費、國民年金、健
    保費及臨時醫療費等，故抗告人每月必要支出已難再減少，
    其生活並無逾越儉樸節約。而行政院公布之98年度台灣省低
    收入戶最低生活標準每月9,829 元，乃為辦理社會扶助保障
    國民基本生活水準使其及早脫離貧困或生活陷於急困者獲得
    妥善協助之依據，亦即若依此標準將陷於無法生活而需社會
    補助，抗告人每月生活費用12,893元雖超過上開標準，惟租
    屋在外必要之生活費用無法低於上開標準，故抗告人另依消
    費者債務清理條例第53條第2 項第3 款但書規定，將更生方
    案最終清償期延長為8 年，提出每月8,800 元共96期總清償
    金額844,800 元及清償成數68.92 ％之更生方案，與原裁定
    所認抗告人之收入減去上開標準後之清償金額略同【（收入
    21,754元－最低生活費9,829 元）×72期（上開條款本文規
    定最終清償年限6 年）＝858,600 元，總清償成數70.04 ％
    】。況且因近來食用油、麵粉、瓦斯、肉品等原物料漲價，
    以致抗告人最近4 個月（即98年12月至99年02月）平均每月
    營收淨額只有18,099元，扣除其更生方案每月還款8,800 元
    ，亦低於上開標準，更生方案履行期間即使抗告人收入減少
    至無法生活仍願依每月8,800 元還款，足見抗告人具還款誠
    意。
  (二)95年間抗告人參加銀行公會債務協商當時總債務1,201,067
    元，於達成協商後，自95年06月起至96年10月止共計清償37
    1,582 元，惟依本院編造之債權表，抗告人之債務未減反增
    為1,225,723 元。若抗告人未將債務連本帶利全數清償，債
    權人皆認為不公允，惟對抗告人而言又有何公允。抗告人現
    年33歲，其配偶現年40歲，兩人自95年02月間結婚至今，因
    債務問題遲遲不敢懷孕生子，然依抗告人之年齡，若再不懷
    孕生子，恐將成為高齡產婦而有相當妊娠風險，如抗告人於
    更生方案履行期間懷孕生子又將增加扶養費用，然抗告人並
    未預留此費用，且抗告人無專業技能及高等學歷，亦已竭盡
    所能努力工作賺錢，足徵抗告人已盡最大清償能力。另原處
    分訂有規範抗告人之生活限制，抗告人必定遵守並嚴格控制
    自身收支平衡以履行更生方案。況且銀行為調整其帳面淨值
    而將不良債權以不到1 成之金額出賣轉讓予資產管理公司時
    有耳聞，相對人萬泰銀行卻不同意抗告人提出清償成數68.9
    2 ％之更生方案，且於95年間與抗告人債務協商時，以抗告
    人信用良好僅能給予80期利率12.88 ％之分期方案，然另有
    遲繳紀錄之債務人卻能以零利率分期，對抗告人實為不公。
  (三)依消費者債務清理條例第59條、第60條規定，認同更生方案
    之債權人數過半數且其債權額逾總債權額之1/2 者，視同認
    可更生方案。而查對原處分提出異議之債權人僅相對人萬泰
    銀行，其債權比例36.96 ％，應認其他債權人均已同意抗告
    人更生方案，抗告人又無上開條例第63條第1 項、第64條第
    2 項之情形，是以相對人萬泰銀行之異議為無理由。
  (四)據上，抗告人之更生方案應屬公允，保障全體債權人公平受
    償，非只維護抗告人利益，爰請斟酌消費者債務清理條例立
    法精神及抗告人還款誠意，讓經濟陷入困境之抗告人經濟生
    活有重建機會。倘若抗告人進行清算程序，抗告人名下僅有
    老舊汽車1 部，清算後債權人受償金額將低於更生程序之受
    償金額。為此依法提起抗告等語，聲明：原裁定廢棄。
四、按債務人有薪資、執行業務所得或其他固定收入，法院認更
    生方案之條件公允者，得不經債權人會議可決，逕依債務人
    之聲請或依職權以裁定認可更生方案；法院為認可之裁定時
    ，因更生方案履行之必要，對於債務人在未依更生條件全部
    履行完畢前之生活程度，得為相當之限制，消費者債務清理
    條例第64條第1 項、第62條第2 項分別定有明文。
五、經查：
  (一)本件抗告人即債務人聲請更生，前業經本院以97年度消債更
    字第540 號裁定開始更生程序，有該案卷宗可稽。又抗告人
    現為販賣香雞排之攤販，月收入17,000至25,000元不等，平
    均月收入21,754元，此外並無其他所得，此據抗告人陳明在
    卷，而據抗告人所提出其最近於98年11月、12月及99年01月
    、02月之營收紀錄，其淨收入分別為17,634元、18,774元、
    18,108元、17,006元（見抗告人99年03月08日陳報狀附件5
    ），經核尚無不符，足信屬實。
  (二)據債務人陳報其每月必要生活支出【含分攤房租4,800 元（
    房租12,000元配偶分攤60％）、稅賦993 元（牌照稅及燃料
    稅）、伙食費4,800 元、分攤水電瓦斯費8 百元（水電瓦斯
    費2 千元配偶分攤60％）、家庭雜支1 千元、電話費5 百元
    】共計12,893元，按此金額雖較行政院主計處所公布98年度
    全國每人每月平均最低基本生活費9,829 元為高，然考量債
    務人需分擔房租4,800 元（至債務人之配偶朱明雄現雖每月
    收入約28,000元，但其自身亦有亦有債務280 萬元，目前與
    銀行協商每月需還款16,720元，且配偶朱明雄除負擔自己基
    本生活支出外尚須負擔其父親之生活費等，此有抗告人提出
    之朱明雄投保資料、協商資料、薪資單等為憑），且債務人
    所提上開消費亦難認有奢侈浪費情形，應認債務人之前開支
    出為必要且屬適當。
  (三)據上，以債務人每月收入扣除必要支出，剩餘8,861 元（計
    算式：21,754元－12,893元）。債務人於本院司法事務官前
    所提之更生方案，即以前開剩餘金額中之8,800 元作為每月
    更生還款金額，並願自更生方案認可處分確定翌月起，以1
    個月為1 期，每期於15日給付，清償期8 年（共96期），清
    償總金額為844,800 元，債務總清償成數達68.92 ％。本院
    司法事務官核該債務人所提之更生方案，尚屬公允、適當且
    可行，乃裁定認可前開方案，並就債務人更生期間之生活程
    度予以相當之限制（見原處分之附件二）。相對人萬泰銀行
    雖以前述理由對本院司法事務官認可更生方案之原處分提出
    異議，惟查，債務人聲請更生前2 年間可處分所得為245,00
    0 元（查債務人係於97年06月11日聲請更生），業據債務人
    自行陳報在卷，核與本院依職權查詢其94年至97年之財產所
    得調件明細表內容大致相符【94至96年部分，見本院97年消
    債更字第540 號卷第11至16頁，97年部分則附於本件消債抗
    卷內。至原處分之理由三(二)記載：「聲請人（債務人）於聲
    請更生前2 年間，可處分所得為304,809 元，此有國稅局95
    、96年綜合所得稅各類所得查詢清單在卷可稽」等語，惟查
    ，經本院依前開國稅局清單所列債務人95、96年之所得金額
    計算，合計僅為192,000 元（附於台東地院97年消債更字第
    33號卷內）；又若依本院調得之財產所得調件明細表，債務
    人94、95、96、97年之所得，分別為112,809 元、192,000
    元、234 元、0 元，故原處分所記載之「304,809 元」，應
    係誤將債務人「94、95年所得」列為其更生前2 年之可處分
    所得，併此敘明】。另依本院前開所認定債務人每月之合理
    必要支出12,8 93 元來計算，債務人聲請更生前2 年間之必
    要生活費用應為309,432 元（12,893元×12），據此，債務
    人「聲請更生前2 年間，可處分所得扣除自己及依法應受其
    扶養者所必要生活費用之數額」即為-64,432 元，故本件原
    處分所認可之更生方案，並無消費者債務清理條例第64條第
    2 項第4 款所定「四無擔保及無優先權債權受償總額（本件
    經查為844,800 元），低於債務人聲請更生前二年間，可處
    分所得扣除自己及依法應受其扶養者所必要生活費用之數額
    （-64,432 元）」之法院不得認可更生方案之情形。相對人
    萬泰銀行先前之異議理由雖謂：原處分認債務人每月必要支
    出為15,901元一節實屬過高等語，惟縱以原裁定所採按行政
    院主計處公告之97年每人每月最低生活費9,829 元作為本件
    債務人之每月生活支出標準，然本件債務人更生方案之債權
    受償總額（844, 800元）仍未低於其聲請更生前2 年間，可
    處分所得扣除自己及依法應受其扶養者所必要生活費用之數
    額【245,000 元－（9,829 元×24個月）＝9,104 元】，亦
    即仍無消費者債務清理條例第64條所規定法院不得逕予認可
    更生方案之情形，據此，相對人萬泰銀行之前開異議理由，
    尚難憑採。
六、綜上，債務人確有固定收入，所提更生方案條件尚屬公允、
    可行且適當，且亦無同條例第63條、第64條第2 項所定不應
    認可之消極事由存在，揆諸消費者債務清理條例之立法目的
    ，為保障債權人公平受償，並謀求消費者經濟生活之更生，
    則本件更生方案應予認可，異議人之異議為無理由。原裁定
    逕予廢棄認可更生方案之原處分，尚有未洽，爰予廢棄原裁
    定，又相對人萬泰銀行對原處分之異議亦為無理由，故併予
    駁回其異議。
中    華    民    國    99    年    5     月    20    日
                    民事第三庭  審判長法  官  黃漢權
                                      法  官  陳心婷
                                      法  官  周玉
上列正本證明與原本無異
本裁定不得抗告
中    華    民    國    99    年    5     月    20    日
                                      書記官  楊郁馨

司法院資訊處製作；財團法人民間司法改革基金會備份。
